最高法院刑事判決　　　　　　　九十六年度台上字第三八五號
上　訴　人　甲○○
上列上訴人因公共危險案件，不服台灣高等法院高雄分院中華民
國九十三年四月二十二日第二審更審判決（九十三年度上更(一)字
第四三號，起訴案號：台灣高雄地方法院檢察署八十九年度偵字
第一五一四五號），提起上訴，本院判決如下：
    主  文
原判決撤銷，發回台灣高等法院高雄分院。
    理  由
本件原判決認定上訴人甲○○基於放火燒燬現供人使用住宅之犯
意，於民國八十九年五月十九日十一時四十分許，自其高雄市○
○區○○街五十巷二十五之一號住處二樓窗戶，向僅距不足一公
尺之鄰屋即同街巷二十三號被害人乙○○住宅二樓客廳窗戶潑灑
汽油，再丟擲火柴棒點燃被害人住宅窗戶，致屋內客廳之窗簾、
紗窗、茶几、飲水機及客廳入口處紗門等處起火燃燒，幸經恰在
二樓廚房之被害人發現，立即撲滅，而未得逞釀成災害等情。因
而撤銷第一審之無罪判決，改判論處上訴人放火燒燬現供人使用
之住宅未遂（累犯）罪刑。固非無見。
惟查：(一)、證據之取捨及事實之認定，固係事實審法院之職權，
但此項職權之行使，仍應受經驗法則與論理法則之支配，此觀刑
事訴訟法第一百五十五條第一項規定甚明。本件火場相關之窗戶
，在被害人住宅係鋁製紗窗，在上訴人住處為交叉網狀之鋁格欄
架（見警卷第十五至十八頁，第一審卷第三十七頁照片），依第
一審勘驗情形略為：被告與被害人窗戶均為二片式鋁窗，有紗窗
、防盜鋁架。如被告二樓紗窗是開在面對被害人窗戶右側，令被
告將手伸入防盜鋁架空隙，並無法觸摸到被害人（家）之窗戶；
如被告二樓紗窗是開在面對被害人窗戶左側，因左側與被害人（
家）窗戶僅有部分重疊，被告更不可能由防盜鋁架空隙，用手觸
摸到被害人（家）窗戶（見第一審卷第三十五頁，第一審判決第
二頁倒數第二至八行），似謂二窗相對，但各有鋁架、紗窗相阻
隔。原判決事實認定上訴人自其家之窗戶，向被害人家「客廳窗
戶潑灑汽油，再丟擲火柴棒點燃」（見原判決第二頁第一、二行
），然點燃火柴棒之後，予以丟擲，是否不會因起風作用，而令
火苗熄滅，竟仍能點燃他物？尚非無再酌餘地。被害人二樓客廳
火點計有三處，分別為靠窗之飲水機、桌椅（茶几）及窗簾；中
間偏牆（但仍距牆邊有段距離）之酒櫃；另邊客廳入口處之紗門
（距離窗戶甚遠，呈遙對狀），有火災現場平面及物品配置圖可
稽（見警卷第十四頁），究竟如何穿透層層紗窗、鋁架空隙而潑
灑汽油，甚至遠及客廳入口處之紗門？原判決所為事實判斷，與
經驗法則、論理法則是否相符？上揭疑慮，皆未於理由內加以說
明，難認無判決理由不備之違失。(二)、與待證事實有重要關係之
事項，雖已經調查，如尚未明瞭者，即與未經調查情形無異，遽
行判決，即有應於審判期日調查之證據而未予調查之違法。上訴
人在警詢之初先供稱：「因隔壁二樓被人縱火，燒燬窗戶、窗簾
、紗窗、茶几、飲水機及紗門等物品，於本（八十九）年五月二
十五日十一時四十分，刑警前來訪問查察，我當場向刑警人員坦
承是我所為，所以自動前來說明案情。」嗣又稱：「（問：起火
點現場，經勘查人員發現有濃烈汽油味，起火處與你母親的臥室
僅隔半公尺之遠，你如何向二十三號二樓潑灑汽油點火？）我不
知道。連續二天喝酒，酒醉迷迷糊糊的，記不清楚。我不知道有
無點火。因為前一天我就開始喝酒至案發時。……」，「我沒有
放火」，「我酒喝下去，什麼事情都記不得了」（見原審上訴卷
第三十二、三十三頁勘驗警詢筆錄之更正記載內容），其先承認
，後否認之原因如何？有無自首之適用？其行為時精神狀態是否
屬行為時法之精神耗弱或心神喪失（或刑法修正後之心智障礙或
屬原因自由行為）？攸關公平正義之維護與上訴人之重大利益，
原審未遑究明，遽行判決，自有證據調查職責未盡之違法。(三)、
有罪之判決書，對於被告有利之證據不採納者，應於理由內說明
其理由，刑事訴訟法第三百十條第二款定有明文。其應記載而未
記載者，當有判決不備理由之違失。被害人直陳：「（問：當天
救火，有看到被告？）他有在家，一樓，在喝酒」、「（問：之
前你家與他家有發生不愉快之事？）沒有。連說話機會也沒有」
（見第一審卷第十六頁背面），似與上訴人所辯者相合，屬上訴
人不在場及不具犯罪動機之有利證據，原判決未說明其無可採納
之理由，自有判決理由未備之違誤。(四)、告訴人、被害人係被告
以外之人，本質上屬於證人，其於檢察官偵查中或法院調查審理
時，就所經歷之被害經過為陳述者，應依規定具結，始具有證據
能力，以擔保其證言之憑信性。除有依法不得具結之情形外，倘
採用未經具結之證言，即與刑事訴訟法第一百五十八條之三之規
定有違。原判決既採用被害人之陳述，作為認定上訴人犯罪之證
據資料之一，然該被害人在偵查及歷審中之供述，均未經依人證
調查之程序，命為具結後進行詰問、對質等事項，其採證要難認
為適法。以上，或為上訴意旨所指摘，或屬本院得依職權調查之
事項，應認原判決仍具有撤銷發回更審之原因。
據上論結，應依刑事訴訟法第三百九十七條、第四百零一條，判
決如主文。
中　　華　　民　　國　九十六　年　　一　　月 　十八 　日
                      最高法院刑事第八庭
                          審判長法官  張　淳　淙
                                法官  劉　介　民
                                法官  張　春　福
                                法官  洪　昌　宏
                                法官  蔡　彩　貞
      本件正本證明與原本無異
                                      書  記  官
中　　華　　民　　國　九十六　年　　一　　月　二十二　日
                                                Ａ
